【裁判字號】    96,上,139
【裁判日期】    980107
【裁判案由】    拆屋還地等
【裁判全文】
臺灣高等法院高雄分院民事判決           96年度上字第139號
上  訴  人  丙○○
            丁○○
共      同
訴訟代理人  吳澄潔律師
上  訴  人  甲○○
輔  佐  人  戊○○
被 上 訴人  庚○○
被上訴人    己○○
上列當事人間請求拆屋還地等事件，上訴人對於中華民國96年6
月8 日臺灣高雄地方法院95年度訴字第4019號第一審判決提起上
訴，本院於97年12月24日言詞辯論終結，判決如下：
    主  文
原判決關於駁回上訴人丙○○、丁○○後開第二項至第六項請求
部分暨訴訟費用之裁判均廢棄。
被上訴人鄭秀蓮應將坐落高雄市○○區○○段一小段90地號土地
上如附圖所示編號90-A，面積42平方公尺之鐵架鐵皮瓦（無牆）
拆除。
上訴人甲○○應將坐落高雄市○○區○○段一小段90地號土地上
如附圖所示編號90-B，面積20平方公尺及編號90-C，面積39平方
公尺之鐵皮屋拆除。
被上訴人庚○○、上訴人甲○○應將坐落高雄市○○區○○段一
小段90地號土地上如附圖所示編號90-A，面積42平方公尺，編號
90-B，面積20平方公尺土地返還上訴人丙○○、丁○○。
被上訴人己○○、上訴人甲○○應將坐落高雄市○○區○○段一
小段90地號土地上如附圖所示編號90-C，面積39平方公尺土地返
還上訴人丙○○、丁○○。
上訴人甲○○應自九十五年二月十六日起至九十六年一月十二日
止，按月再給付上訴人丙○○、丁○○新台幣貳仟陸佰陸拾陸元
；自九十六年一月十三日起至返還前開第四項、第五項所示土地
之日止，按月給付上訴人丙○○、丁○○新台幣捌仟元。
上訴人甲○○之上訴駁回。
第一、二審訴訟費用由上訴人甲○○負擔十分之九，餘由被上訴
人負擔。
本判決第二項至第六項於上訴人丙○○、丁○○以新台幣壹佰貳
拾萬仟元供擔保後，得假執行。
    事實及理由
一、被上訴人庚○○、己○○均經合法通知，未於言詞辯論期日
    到場，核無民事訴訟法第386 條各款所列情形，爰依上訴人
    丙○○、丁○○之聲請，由其一造辯論而為判決，合先明
    。
二、上訴人丙○○、丁○○主張：上訴人甲○○無權占用上訴人
    丙○○、丁○○共有坐落高雄市○○○○段一小段90地號土
    地（丙○○、丁○○應有部分各2 分之1 ，下稱系爭土地）
    ，並於該地上如附圖所示編號90-B，面積20平方公尺，編號
    90 -C ，面積39平方公尺，搭建鐵皮屋，而將編號90-C房、
    地部分出租與被上訴人己○○使用，租期自79年5 月1 日起
    至93 年4月30日止，惟租期屆滿後，目前該部分房地仍由被
    上訴人己○○占用。且將附圖編號90-B部分房地及編號90-A
    ，面積42平方公尺土地出租與被上訴人庚○○使用，租期自
    92年6 月15日起至98年6 月10日，庚○○嗣於編號90-A部分
    土地上，搭建鐵架鐵皮瓦（無牆）併予使用，經上訴人丙○
    ○、丁○○於94年間向上訴人甲○○請求返還系爭土地，上
    訴人甲○○乃與上訴人丙○○、丁○○及訴外人陳松山、陳
    程快、李嘉寶、李彩慧、李至正等7 人（下稱丙○○等7 人
    ）於94年8 月12日簽訂協議書（下稱系爭協議書），約定上
    訴人甲○○應於94年11月15日前將系爭土地騰空交還丙○○
    等7 人（但如窒礙難行，得延展至95年2 月15日止），嗣於
    94 年10 月7 日，上訴人甲○○表示願意承租系爭土地，遂
    與上訴人丁○○及訴外人陳松山、陳程快（下稱丁○○等3
    人）另訂立土地租賃契約〔下稱系爭租賃契約。就此契約丁
    ○○等3 人提出1 份事先撰寫之土地租賃契約書（下稱系爭
    租賃契約書(一)見原審卷第23頁、第24頁）由上訴人甲○○在
    其上簽署，另上訴人甲○○亦同時提出1 份其事先撰寫之土
    地租賃契約書（下稱系爭租賃契約書(二)見原審卷第63頁由丁
    ○○等3 人在其上簽署〕約定租賃期間自95年2 月16日起至
    98 年6月16日止，每月租金新台幣（下同）8000元，96年6
    月16日起，調整為9000元，若未調整，則以原訂租金為準。
    丁○○等3 人如有需用系爭土地時，應於3 個月前通知上訴
    人甲○○，甲○○應無條件返還系爭土地。〔見系爭租賃契
    約書(一)〕。惟因上訴人甲○○無故毀約及濫訴，上訴人丙○
    ○、丁○○及訴外人陳淑瑱、陳富美乃於租賃期間開始前之
    94年11月23日寄發存證信函通知上訴人甲○○收回系爭土地
    ，又丁○○等3 人因需收回系爭土地自用及出售，亦於96年
    1 月11日再以存證信函向上訴人甲○○為終止系爭租賃契約
    之意思表示，上訴人甲○○並於同年月12日收受，丁○○等
    3 人又於96年8 月17日以存證信函向上訴人甲○○表示因系
    爭土地已出售他人，而為終止系爭租賃契約之意思表示，上
    訴人甲○○亦於同年月18日收受（見原審卷第197 頁、第
    198 頁、本院卷第85頁）。又丁○○等3 人已將因系爭租賃
    契約而對上訴人甲○○之租金請求權讓與上訴人丙○○、丁
    ○○，由上訴人丙○○、丁○○每人每月分別取得4000元之
    租金請求權。為此爰依民法所有物返還請求權，侵權行為，
    不當得利及租賃契約之法關係，提起本件訴訟。聲明求為判
    決：(一)被上訴人庚○○應將系爭土地上如附圖所示編號90-A
    ，面積42平方公尺之鐵架鐵皮瓦（無牆）拆除。(二)上訴人甲
    ○○應將系爭土地上如附圖所示編號90-B，面積20平方公尺
    ，編號90-C面積39平方公尺之鐵皮屋拆除。(三)上訴人甲○○
    被上訴人庚○○應將系爭土地上如附圖所示編號90-A，面積
    42平方公尺，編號90-B，面積20平方公尺土地返還上訴人丙
    ○○、丁○○。(四)上訴人甲○○，被上訴人己○○應將系爭
    土地上如附圖所示編號90-C，面積39平方公尺土地返還上訴
    人丙○○、丁○○。(五)上訴人甲○○應自95年2 月16日起至
    返還前開(三)、(四)項所示系爭土地之日止，按月給付上訴人丙
    ○○、丁○○8000元。(六)願供擔保，請准宣告假執行，並對
    上訴人甲○○所提反訴部分，答辯聲明：上訴人甲○○之反
    訴及假執行之聲請均駁回。
三、上訴人甲○○則以：上訴人丙○○、丁○○於系爭協議書簽
    訂前即已知悉系爭土地已由上訴人甲○○出租予被上訴人庚
    ○○，租期至98年6 月14日止，上訴人丙○○、丁○○自不
    得要求上訴人甲○○，被上訴人庚○○、己○○拆屋還地。
    又簽訂系爭協議書後，上訴人甲○○另與丁○○等3 人於94
    年10月7 日簽訂系爭租賃契約，已取代系爭協議書之效力。
    上訴人丙○○、丁○○不得再依系爭協議書請求上訴人甲○
    ○，被上訴人庚○○、己○○拆屋還地。另上訴人丙○○、
    丁○○請求給付自95年2 月16日起至返還系爭土地之日止，
    按月返還無權占有系爭土地相當於每月租金8000元之不當得
    利，因上訴人甲○○已於95年5 月19日以存證信函向上訴人
    丙○○、丁○○表示因被詐欺和脅迫，故撤銷系爭協議書之
    意思表示，則上訴人丙○○、丁○○須返還上訴人甲○○已
    給付之賠償金122 萬元，足可抵銷自95年2 月15日起之租金
    ，即上訴人丙○○、丁○○不得再請求上訴人甲○○給付相
    當於租金之不當得利。況且係上訴人丁○○自行終止約定
    款租金之銀行帳戶，上訴人甲○○才未給付租金，此外，上
    訴人甲○○已善意占有系爭土地16年，上訴人丙○○' 丁○
    ○之請求權已罹於時效，亦不得請求上訴甲○○給付相當於
    租金之不當得利。再者，上訴人甲○○係因受上訴人丙○○
    之脅迫及上訴人丁○○之詐欺才簽訂系爭協議書，並依該協
    議書之約定給付丙○○等7 人共122 萬元之賠償金，嗣上訴
    人甲○○已先後於95年5 月19日，同年11月17日、96年1 月
    17日以存證信函（見原審卷第66頁、第67頁、第181 頁）向
    上訴人丙○○、丁○○撤銷系爭協議書之意思表示，自得向
    上訴人丙○○、丁○○請求返還上開122 萬元及法定遲延利
    息。此外，上訴人丙○○、丁○○40年來未盡管理系爭土地
    之社會責任，致上訴人甲○○誤以為系爭土地為無人所有，
    而善意占有該地16年，竟遭上訴人丙○○、丁○○以脅迫、
    詐欺方法簽訂系爭協議書，致上訴人甲○○放棄所有利益，
    而該利益應屬上訴人甲○○所有。上訴人丙○○、丁○○自
    應返還。另因上訴人丙○○、丁○○違反系爭協議書不得再
    對上訴人甲○○提起民、刑訴訟之約定，上訴人甲○○已於
    95年11月17日以此為由，為撤銷系爭協議書之意思表示，系
    爭協議書自始無效，上訴人丙○○、丁○○受有122 萬元即
    屬不當得利，因上訴人丙○○、丁○○有詐欺及脅迫行為，
    前揭122 元亦為其2 人侵權行為所致之損害等語，資為抗辯
    。答辯聲明：求為判決上訴人丙○○、丁○○之訴駁回。並
    依民法第179 條、第184 條、第213 條、第258 條、第256
    條、第99條第2 項、第92條、第736 條、第197 條之規定提
    起反訴，反訴聲明求為判決：(一)上訴人丙○○、丁○○應給
    付上訴人甲○○122 萬元及自94年8 月12日起至清償日止，
    按年息百分之五計算之利息。(二)願供擔保，請准宣告假執行
    。被上訴人庚○○、己○○則以：被上訴人係向上訴人甲○
    ○承租系爭土地上之房屋使用，除該地上如附圖所示編號
    90-A ， 面積42平方公尺之鐵架鐵皮瓦（無牆）為被上訴人
    庚○○所搭建外，其餘編號90-B面積20平方公尺，編號90-C
    面積平方公尺鐵皮屋則均為上訴人甲○○所搭建等語，資為
    抗辯，並答辯聲明，上訴人丙○○、丁○○之訴駁回。
四、本件原審對於上訴人丙○○、丁○○及甲○○之請求，判決
    ：(一)上訴人甲○○應自95年2 月16日起至96年1 月12日止，
    按月給付上訴人丙○○、丁○○5334元。(二)上訴人丙○○、
    丁○○其餘之訴駁回。(三)訴訟費用由上訴人甲○○負擔百分
    之二，餘由上訴人丙○○、丁○○負擔。(四)第(一)項判決得假
    執行，但上訴人甲○○以8 萬7200元為上訴人丙○○、丁○
    ○供擔保後，得免為假執行。(五)上訴人丙○○、丁○○其餘
    假執行之聲請駁回。(六)上訴人甲○○之反訴及假執行之聲請
    均駁回。(七)反訴訴訟費用由上訴人甲○○負擔。上訴人丙○
    ○、丁○○及甲○○各就其敗訴部分聲明不服，上訴人丙○
    ○、丁○○上訴聲明求為判決如主文欄第一項至第六項所示
    及願供擔保請准宣告假執行。並就上訴人甲○○上訴部分答
    辯聲明求為判決上訴甲○○之上訴駁回。另上訴人甲○○上
    訴聲明求為判決：(一)原判決駁回上訴甲○○反訴部分及本訴
    不利於上訴人甲○○部分廢棄。(二)上開本訴廢棄部分上訴人
    丙○○、丁○○在第一審之訴及假執行之聲請求駁回。(三)上
    訴人丙○○、丁○○應連帶給付上訴人甲○○122 萬自及94
    年8 月12日起至清償日止，按年息百分之五計算之利息。(四)
    第一、二審訴訟費用由上訴人丙○○、丁○○負擔，並對於
    上訴人丙○○、丁○○之上訴部分答辯聲明：丙○○、丁○
    ○之上訴駁回。另被上訴人庚○○、己○○雖未於最後言詞
    辯論期日到場，惟據其2 人於準備程序到場之答辯聲明則求
    為判決駁回上訴丙○○、丁○○之上訴。
五、兩造不爭執之事項如下，並有系爭土地登記謄本，系爭協議
    書、承諾書、系爭租賃契約書、存證信函、債權讓與契約書
    、系爭土地複丈成果圖（即附圖）附卷可稽，堪予採信：
  (一)系爭土地係上訴人丙○○、丁○○共有，應有部分各2 分之
    1 ，上訴人甲○○自79年5 月1 日起至93年4 月30日止，將
    系爭土地上如附圖所示編號90-C部分房地出租予被上訴人己
    ○○；另自92年6 月15日起至98年6 月14日止，將編號90-A
    土地。90-B部分房地出租予被上訴人庚○○。
  (二)系爭土地上如附圖所示編號90-A，面積42平方公尺之鐵架鐵
    皮瓦（無牆）建物為被上訴人庚○○所搭建；編號90-B，面
    積20平方公尺，編號90-C，面積39平方公尺之鐵皮屋為上訴
    人甲○○所搭建，編號90-A、90-B部分現由被上訴人庚○○
    租用，編號90-C部分，現並未出租，但仍由被上訴人己○○
    佔用。
  (三)上訴人甲○○與丙○○等7 人於94年8 月12日簽訂系爭協議
    書（見原審卷第22頁），並於同日與上訴人丙○○、丁○○
    簽訂承諾書（下稱系爭承諾書，見本院卷第130 頁），嗣於
    90 年10 月7 日，上訴人甲○○與丁○○等3 人另簽訂系爭
    租賃契約。系爭協議書約定，上訴人甲○○應賠償丙○○等
    7 人共122 萬元，並將系爭土地於94年11月15日前騰空交還
    。但如窒礙難行，得延展至95年2 月15日。丙○○等7 人已
    於94 年8月12日收受122 萬元，並約定協議成立後，丙○○
    等7人 即日起無條件放棄對上訴人甲○○及其關係人之民、
    刑事責任告訴。上訴人丙○○、丁○○並於系爭承諾書約定
    不對甲○○等提告，否則願回復到簽訂系爭協議書前之原狀
    並賠償上訴人甲○○等。嗣因上訴人甲○○對上訴人丙○○
    、丁○○提起恐嚇、詐欺告訴（高雄地檢署95年度偵字第
    2153 7 號 ，不起訴處分）、上訴人丙○○、丁○○則於95
    年1 月20 日 對上訴人甲○○及其配偶戊○○提起竊佔系爭
    土地刑事告訴（高雄地檢署95年度他字第2478號，不起訴處
    分）。又於95年7 月7 日對上訴人甲○○提起詐欺及侵占等
    罪告訴（高雄地檢署95年度偵字第15473 號及95年度他字第
    9635號，均為不起訴處分）。
  (四)上訴人甲○○與丁○○等3 人就系爭土地於94年10月7 日簽
    訂兩份租賃契約書即系爭租賃契約書(一)、(二)，（見原審卷第
    23 頁 、第24頁及第63頁）其中系爭租賃契約(一)約定租期自
    95年2 月16日起至98年6 月16日止，每月租金8000元，自96
    年6 月16日起調整為9000元，若未調整則以原訂租金為準，
    並約定每月16日以前入上訴人丁○○設於高雄銀行左營分
    行000000000000號帳戶。關於終止租約之約定，則於第3 條
    （見原審卷第23頁）約定丁○○等3 人如需用該筆土地或出
    售時，應於3 個月前通知上訴人甲○○，上訴人甲○○則應
    無條件將土地返還丁○○等3 人。上訴人甲○○可提前終止
    租約，但也於1 個月前告知，不收租金。第6 條約定上訴人
    甲○○如不繼續承租時應將房屋內，土地上之雜物遷空交還
    丁○○等3 人，另系爭租賃契約書(二)（見原審卷第63頁）則
    約定租期自95年2 月16日起至98年6 月15日止，每月租金
    8000元，第1 項並約定丁○○等3 人如提前解約，須提前3
    個月通知上訴人甲○○。但上訴人甲○○提前解約，可隨時
    終止，雙方不再要求對方其他任何因解約之損失賠償。
  (五)上訴人丁○○及訴外人丙○○、陳富美、陳淑瑱於94年11月
    23日以存證信函通知上訴人甲○○及其夫戊○○，表示要收
    回系爭土地，其 2人於94年11月26日收受。另丁○○等3 人
    於96年1 月11日以存證信函通知上訴人甲○○表示終止租約
    ，並請求交還系爭土地（見原審卷第197 頁、第198 頁）。
    丁○○等3 人再於96年8 月17日寄發存證信函通知上訴人甲
    ○○，以系爭土地已和他人簽訂買賣契約，並終止租賃契約
    。上訴人甲○○則於同年月18日收受。
  (六)上訴人甲○○與丁○○等3 人於94年10月7 日簽訂2 份系爭
    土地租賃契約書，其中系爭租賃契約(二)（見原審卷第63頁）
    第2 項約定：「期滿或終止租約，15日內，乙方（即上訴人
    甲○○）負責拆除地上建物，若乙方沒能如期拆除，甲方（
    即丁○○等3 人）視同廢棄物處理」，第3 項約定：「違反
    （約定事項）之一方，不得提刑事、民事告訴」。另一份系
    爭租賃契約書(一)（見原審卷第23頁、第24頁）第3 條後段約
    定：「如乙方（即上訴人甲○○）可提前終止租約，也應於
    1 個月前告知甲方（即丁○○等3 人）（不收租金）」、第
    9 條約定：「乙方若有違約情事，致損害甲方之權利時，如
    涉訟所繳納之訴訟費用、律師費用均應由甲、乙方各自負責
    」、第10條約定：「如有違背任何條件時，甲方得隨時解約
      收回土地，乙方所受之損失，甲方概不負責」。
  (七)上訴人甲○○於95年5 月19日寄發存證信函以被詐欺和脅迫
    為由向上訴人丙○○、丁○○為撤銷94年8 月12日之系爭協
    議書之意思表示。又於95年11月17日寄發存證信函向上訴人
    丙○○、丁○○告知其二人對上訴人甲○○及其夫提出刑事
    、民事訴訟有違反協議書之情事；而為撤銷系爭協議書之意
    思表示，又於96年1 月17日以存證信函向丙○○等7 人以上
    訴人甲○○係因被詐欺、脅迫而簽訂系爭協議書，且上訴人
    丁○○、陳松山已對上訴人甲○○提民、刑事訴訟，乃為撤
    銷94年8月12日之系爭協議書之意思表示。
六、兩造爭執之事項為：(一)丁○○等3 人於96年1 月11日以系爭
    租賃契約書(一)第3 條及系爭租賃契約書(二)第1 項約定事由，
    向上訴人甲○○表示終止租約，所為終止租賃契約之意思表
    示，是否於3 個月後生效？上訴人甲○○、被上訴人庚○○
    、己○○是否自96年4 月12日起為無合法權源占用系爭土地
    ？又丁○○等3 人於96年8 月17日向上訴人甲○○終止租約
    ，是否於96年11月18日生效？上訴人甲○○、被上訴人庚○
    ○、己○○是否自96年11月18日起為無權占用系爭土地？(二)
    上訴人丙○○、丁○○得否依所有物返還請求權或侵權行為
    之法律關係，請求被上訴人庚○○拆屋還地；被上訴人己○
    ○返還系爭土地？上訴人丙○○、丁○○得否依所有物返還
    請求權、侵權行為或租賃契約之法律關係，請求上訴人甲○
    ○拆屋還地？(三)上訴人丙○○、丁○○得否依系爭租賃契約
    或不當得利之法律關係，請求上訴人甲○○給付自95年2 月
    16日起至返還系爭土地上如附圖所示編號90-A、90-B、90-C
    部分土地之日止，按月給付8,000 元？(四)上訴人甲○○是否
    於94年8 月12日受上訴人丙○○、丁○○恐嚇而為系爭協議
    ？(五)上訴人甲○○簽訂系爭協議是否受上訴人丙○○、丁○
    ○詐欺而得撤銷系爭協議？(六)上訴人甲○○於95年5 月19日
    及95年11月17日寄發存證信函向上訴人丙○○、丁○○撤銷
    系爭協議書之意思表示，又於96年1 月17日以存證信函向丙
    ○○等7 人為撤銷系爭協議書之意思表示，是否發生效力？
    (七)上訴人甲○○得否依民法第179 條、第213 條、第184 條
    第1 項後段、第258 條、第256 條、第99條第2 項、第92條
    、第736 條、第197 條規定，請求上訴人丙○○、丁○○應
    連帶給付122萬元及法定遲延利息？
七、丁○○等3 人於96年1 月11日以系爭租賃契約書(一)第3 條及
    系爭租賃契約書(二)第1 項約定事由，向上訴人甲○○表示終
    止租約，所為終止租賃契約之意思表示，是否於3 個月後生
    效？上訴人甲○○、被上訴人庚○○、己○○是否自96年4
    月12日起為無合法權源占用系爭土地？又丁○○等3 人於96
    年8 月17日向上訴人甲○○終止租約，是否於96年11月18日
    生效？上訴人甲○○、被上訴人庚○○、己○○是否自96年
    11月18日起為無權占用系爭土地？
  (一)按租賃定有期限者，其租賃關係於期限屆滿時消滅，為民法
    第450 條第1 項所明定。又如約定當事人之一方於期限屆滿
    前得終止契約，其終止契約，應先期通知，固亦為民法第
    453 條所明定，惟就定有期限之租賃契約而言，本係保障承
    租人可於一定期間不受終止租約而需搬遷之利益，如出租人
    欲於期限屆至前終止，自應依兩造約定之內容及條件以定之
    ，始符定期租賃契約對承租人保障之意旨。又按解釋意思表
    示，應探求當事人之真意，不得拘泥於所用之辭句，乃民法
    第98條所明定。再按解釋私人之契約，應通觀全文，並斟酌
    立約當時之情形，及其他一切證據資料為其判斷之標準，不
    能拘泥字面或截取書據中一二語，任意推解致失真意（最高
    法院18年上字第1727號、19年上字第28號判例參照）。
  (二)經查丁○○等3 人與上訴人甲○○於94年10月7 日就系爭土
    地訂立之2 份土地租賃契約書(一)、(二)，雙方就租賃期間、租
    金及雙方欲於期限屆止前終止租約等內容均加以約定，且由
    雙方各自提出事先撰寫之「土地租賃契約書」，要求對方簽
    署，因之始有系爭租賃契約書(一)及系爭租賃契約書(二)同時存
    在。觀諸該2 份契約書內容雖大同小異，就租期規定部分，
    系爭租賃契約書(一)雖載明係「自95年2 月16日起至98年6 月
    16日止，而與系爭租賃契約書(二)所載自95年2 月16日起至98
    年6 月15日止」不同，惟以約定租期為40個月計算，應認雙
    方之真意為自95年2 月16日起至98年6 月15日止。又就提前
    終止租賃契約之條件而言，系爭租賃契約(一)第3 條約定，如
    丁○○等3 人需用該筆土地或出售時，應於3 個月前通知上
    訴人甲○○。而系爭租賃契約(二)第1 項則約定：丁○○等3
    人如提前解約，須提前3 個月通知上訴人甲○○。但上訴人
    甲○○提前解約，可隨時終止，雙方不再要求對方其他任何
    因解約之損失賠償。此有該2 份租賃契約書在卷足憑。查系
    爭租賃契約書(一)第3 條所定之「需用該筆土地或出售時，應
    於3 個月前通知」之終止條件，雖為系爭租賃契約書(二)所無
    ，但既係出租人丁○○等3 人所提出，並經上訴人甲○○同
    意，且此約定又有利於上訴人甲○○，本院探求雙方真意，
    認出租人丁○○等3 人若欲於租賃期限屆止前終止系爭租賃
    契約，應提前3 個月通知，並需用該筆土地或出售時，始得
    為之。
  (三)又丁○○等3 人於96年1 月11日固以存證信函通知上訴人甲
    ○○表示終止租約並請求交還系爭土地，惟並未提及需用或
    出售系爭土地而解除系爭租賃契約，此有該存證信函1 份附
    卷可稽（見原審卷第197 頁、第198 頁），揆諸上開說明，
    該次通知所為終止系爭租賃契約之意思表示，自不生效力。
    嗣丁○○等3 人再於96年8 月17日寄發存證信函予上訴人甲
    ○○，表示系爭土地已出售他人，而為終止系爭租賃契約之
    意思表示，上訴人甲○○亦於同年月18日收受，此亦有該次
    存證信函1 份在卷足憑（見本院卷第85頁），且為兩造所不
    爭執，又上訴人丙○○、丁○○就系爭土地已於96年7 月19
    日與訴外人乙○○訂立買賣契約等事實，亦經證人乙○○於
    本院到庭證述無訛，並有不動產買賣契約書1 份在卷可參（
    見本院卷第162 頁至第164 頁、第78頁至第81頁）。是該次
    通知終止系爭租賃契約即屬有效。系爭租賃契約自應於該通
    知達到後3 個月即96年11月18日生效終止，又上訴人甲○○
    將系爭土地上如附圖編號90-A、90-B部分轉租予被上訴人庚
    ○○亦未經出租人即丁○○等3 人之承諾。其出租對丁○○
    等3 人不生拘束力。是上訴人甲○○、被上訴人庚○○、己
    ○○自該日起，均為無合法權源占用系爭土地。應無疑義。
    至於上訴人甲○○雖另以前揭不動產買賣契約只是一預定之
    章約而已，並不表示買賣會成功，況系爭土地迄今仍未過戶
    云云抗辨，惟系爭土地買賣之買受人乙○○已依約交付50萬
    元定金，並約定其餘價款俟系爭土地民事判決確定及地上物
    拆除清理完畢後，始支付，而須俟第2 期款交付後，賣方始
    協同辦理移轉登記，此有前揭不動產買賣契約1 份在卷可憑
    ，並經證人乙○○證述屬實，是上訴人甲○○之抗辯，亦無
    足採。
八、上訴人丙○○、丁○○得否依所有物返還請求權或侵權行為
    之法律關係，請求被上訴人庚○○拆屋還地；被上訴人己○
    ○返還系爭土地？上訴人丙○○、丁○○得否依所有物返還
    請求權、侵權行為或租賃契約之法律關係，請求上訴人甲○
    ○拆屋還地？
    按所有人對於無權占有或侵奪其所有物者，得請求返還之，
    對於妨害其所有權者，得請求除去之。有妨害其所有權之虞
    者，得請求防止之。民法第767 條定有明文。查系爭土地為
    上訴人丙○○、丁○○所共有其應有部分各為二分之一，此
    有系爭土地登記謄本1 份附於原審卷可憑。又系爭土地租賃
    契約已經出租人丁○○等3 人合法終止，並自96年11月18日
    生效，上訴人甲○○、被上訴人庚○○、己○○自96年11月
    18日起均為無權占有系爭土地，已如前述，則上訴人丙○○
    、丁○○依上揭所有權人之物上請求權，請求被上訴人庚○
    ○應將其於系爭土地上所搭建之如附圖編號90-A，面積42平
    方公尺之鐵架鐵皮瓦（無牆）之建物拆除；請求上訴人甲○
    ○應將其於系爭土地上所搭建之如附圖所示編號90-B，面積
    20平方公尺及編號90-C，面積39平方公尺之鐵皮屋拆除，請
    求被上訴人庚○○、上訴人甲○○應將系爭土地上如附圖所
    示編號90-A、90-B土地返還上訴人丙○○、丁○○；請求被
    上訴人己○○、上訴人甲○○應將系爭土地上如附圖所示編
    號90-C土地返還上訴人丙○○、丁○○即為有理由，應予准
    許。
九、上訴人丙○○、丁○○得否依系爭租賃契約或不當得利之法
    律關係，請求上訴人甲○○給付自95年2 月16日起至返還系
    爭土地上如附圖所示編號90-A、90-B、90-C部分土地之日止
    ，按月給付8,000元？
  (一)按稱租賃者，謂當事人約定，一方以物租與他方使用收益，
    他方支付租金之契約，此為民法第421 條第1 項所明定。是
    以租賃契約，係以當事人約定，一方以物租與他方使用收益
    ，他方支付租金而成立（最高法院64年台上字第424 號判例
    參照）。又按無權占有他人土地，可能獲得相當於租金之利
    益為社會通常之觀念（最高法院61年台上字第1695號裁判要
    旨參照）。
  (二)經查上訴人甲○○與丁○○等3 人就系爭土地所簽訂系爭租
    賃契約，約定租賃期間自95年2 月16日起至98年6 月15日止
    ，每月租金8,000 元。系爭租賃契約已於96年11月18日經丁
    ○○等3 人合法終止，上訴人甲○○自96年11月18日起為無
    權占有系爭土地，已如前述；又丁○○等3 人已將因系爭租
    賃契約而對上訴人甲○○之租金請求權讓與上訴人丙○○、
    丁○○，由上訴人丙○○、丁○○每月分別取得4,000 元之
    租金請求權等情，亦有債權讓與契約書附卷可參（見本院卷
    第304 頁）。又上訴人甲○○自承因上訴人丁○○自行取消
    匯款帳戶，致伊無法依約給付租金，且上訴人丙○○、丁○
    ○依規定應返還不當得利122 萬元，伊可主張抵銷，因之未
    曾給付租金等情（見原審卷第288 頁）。是上訴人丙○○、
    丁○○依系爭租賃契約約定及讓與之法律關係，請求上訴人
    甲○○應自95年2 月16日起至96年11月17日止按月給付租金
    共8,000 元；另依不當得利之法律關係，請求上訴人甲○○
    自96年11月18日起至返還系爭土地上如附圖所示編號90-A、
    90-B、90-C部分土地之日止，按月給付8,000 元之不當得利
    ，為有理由，亦即上訴人丙○○、丁○○依系爭租賃契約及
    不當得利法律關係，請求上訴人甲○○給付自95年2 月16日
    起至返還系爭土地上如附圖所示編號90-A、90-B、90-C部分
    土地之日止，按月給付8,000 元，即為有理由，應予准許。
  (三)雖上訴人甲○○抗辯稱：伊自95年2 月16日起即未給付租金
    ，係上訴人丁○○自行取消匯入租金之帳戶，致伊無法依約
    付租金。又上訴人丙○○、丁○○之侵權行為或不當得利請
    求權均罹於時效，伊可拒絕給付，是上訴人丙○○、丁○○
    應返還不當得利122 萬，伊亦可主張抵銷云云。然查丁○○
    等3 人與上訴人甲○○就租金給付之方式固係約定由上訴人
    甲○○於每月16日前匯入上訴人丁○○設於高雄銀行左營分
    行000000000000號帳戶，上訴人甲○○雖於95年2 月16日匯
    款8,000 元至該帳戶，卻因上訴人丁○○已結束帳戶而無法
    匯入等情，固為上訴人丙○○、丁○○所不爭執，並有高雄
    銀行存摺類存款存入憑條影本在卷足憑（見原審卷第69頁）
    ，則上訴人甲○○無法依約按時給付租金，可歸責於丁○○
    等3 人，而屬其3 人受領遲延，然依民法第238 條規定，此
    僅丁○○等3 人不得請求上訴人甲○○就已到期應給付之租
    金支付遲延利息而已，上訴人甲○○尚不得據此拒絕給付已
    到期租金。又按民法第144 條第2 項規定，請求權已經時效
    消滅，債務人仍為履行之給付者，不得以不知時效為理由，
    請求返還。查丙○○等7 人與上訴人甲○○就上訴人甲○○
    使用系爭土地15年成立系爭協議書，丙○○等7 人並已收受
    上訴人甲○○依系爭協議書所交付122 萬元等事實，已為兩
    造所不爭執（見原審卷第285 頁），而系爭協議書已載明「
    雙方就土地被無權占有15年，協議賠償金額」等語，有該協
    議書附卷可佐（見原審卷第22頁），則丙○○等7 人之受領
    即有法律上原因而非不當得利，縱因上訴人甲○○當時確因
    不知時效已完成，而依系爭協議書之約定給付122 萬元，依
    民法第144 條第2 項規定，上訴人甲○○亦不得事後請求返
    還，其自不得主張抵銷。是上訴人甲○○前揭抗辯，亦無足
    採。
十、上訴人甲○○是否於94年8 月12日受上訴人丙○○、丁○○
    恐嚇而為系爭協議？
  (一)按當事人主張其意思表示係因被脅迫而為之者，應就其被脅
    迫之事實，負舉證之責任（最高法院21年上字第2012號判例
    參照）。上訴人甲○○主張上訴人丙○○、丁○○有恐嚇行
    為，然為上訴人丙○○、丁○○所否認，上訴人甲○○自應
    負舉證之責任。
  (二)經查上訴人甲○○主張丙○○、丁○○違法脅迫伊，以要殺
    伊，要到伊任教之學校鬧，要召開記者會，威脅非500 萬元
    、1000萬元無法解決云云，雖提出錄音帶及譯文為證。惟該
    錄音內容係上訴人甲○○與丁○○之對話等情，業經上訴人
    甲○○自承在卷（見原審卷第288 頁），再據該錄音譯文內
    容均係上訴人甲○○告訴丁○○「很怕丙○○把我殺了」、
    「丙○○說只要喊一下，要殺誰就殺誰，我就怕死了」等語
    ，惟譯文中，上訴人丁○○均否認其事，並稱：「他若要找
    就是找我」、「不會，若殺我，不會殺妳」、「他若殺妳，
    我就負全部責任」等語，有上訴人甲○○提出之錄音譯文可
    憑（見原審卷第126 頁至第129 頁）。是據此尚難認上訴人
    丙○○、丁○○有恐嚇上訴人甲○○，致其同意為系爭協議
    之意思表示。
、上訴人甲○○簽訂系爭協議是否受上訴人丙○○、丁○○詐
    欺而得撤銷系爭協議？
  (一)按被詐欺而為意思表示者，依民法第92條第1 項之規定，表
    意人固得撤銷其意思表示，惟主張詐欺而為表示之當事人，
    應就此項事實負舉證之責任。又民事法上所謂詐欺云者，係
    謂欲相對人陷於錯誤，故意示以不實之事，令其因錯誤而為
    意思之表示（最高法院44年台上字第75號、18年上字第371
    號判例參照）。
  (二)上訴人甲○○固主張系爭協議書與承諾書（見原審卷第22頁
    、本院卷第130 頁）均明載丙○○、丁○○須「放棄提告」
    ，既已提告，即是詐欺，伊已於95年5 月19日以存證信函（
    見原審卷第66頁）要求撤銷系爭協議書等語。惟查系爭協議
    書內容係上訴人甲○○與丙○○等7 人就上訴人甲○○無權
    占用系爭土地15年而為協議，並無上訴人甲○○所主張丙○
    ○等7 人使伊陷於錯誤，故意示以不實之事，令伊為錯誤意
    思表示之情事。縱上訴人丁○○、丙○○雖另與上訴人甲○
    ○簽訂系爭承諾書（見本院卷第130 頁），對上訴人甲○○
    放棄追索權、事後提告，惟系爭承諾書之簽訂與系爭協議書
    （見原審卷第22頁）係丙○○等7 人與上訴人甲○○所簽訂
    不同，該2 份約定，核屬不同契約，自難以系爭承諾書認係
    系爭協議書之補充約定。況上訴人丙○○、丁○○係於系爭
    協議書成立後，即95年1 月20日提起竊佔告訴，於95年7 月
    7 日提起侵占及詐欺告訴。除竊佔部分為就上訴人甲○○占
    用系爭土地，提出告訴，而與系爭協議有關外，其餘告訴侵
    占及詐欺內容則均為系爭協議成立後，上訴人甲○○仍出租
    系爭土地與被上訴人庚○○收取租金之情事，有高雄地檢署
    95年度偵字第15473 號檢察官不起訴處分書1 份在卷可按（
    見原審卷第133 頁），則上訴人丙○○、丁○○之侵占及詐
    欺告訴尚難謂為系爭承諾書所指放棄追索權之範圍。至竊佔
    部分固為系爭承諾書所指應於成立協議後不得再行告訴之範
    圍，惟系爭承諾書與系爭協議書係兩不同之契約，不能以系
    爭承諾書之約定作為系爭協議書之補充約定，已如前述，是
    上訴人甲○○亦難以上訴人丙○○、丁○○此違反系爭承諾
    書規定，作為撤銷系爭協議書之依據。況上訴人甲○○迄未
    能舉證證明訂立系爭協議書時，伊係遭詐欺，是上訴人甲○
    ○主張於94年8 月12日簽訂系爭協議書時，係受上訴人丙○
    ○、丁○○詐欺而得撤銷系爭協議云云，即屬無據，不足採
    信。
十二、上訴人甲○○於95年5 月19日及95年11月17日寄發存證信函
    向上訴人丙○○、丁○○撤銷系爭協議書之意思表示、又於
    96年1 月17日以存證信函向丙○○等7 人為撤銷系爭協議書
    之意思表示，是否發生效力？
    查上訴人甲○○就其以前揭3 存證信函（見原審卷第66頁、
    第67頁、第181 頁）主張上訴人丙○○、丁○○有恐嚇、詐
    欺行為云云，並未能舉證以實其說，其主張應無足採，已如
    前述，從而上訴人甲○○以此為由所為撤銷系爭協議書之意
    思表示，即屬無據，自不發生效力。
十三、上訴人甲○○得否依民法第179 條、第213 條、第184 條第
    1 項後段、第258 條、第256 條、第99條第2 項、第92條、
    第736 條、第197 條規定，請求上訴人丙○○、丁○○應連
    帶給付122 萬元及法定遲延利息？
  (一)按解除契約係指當事人之一方，得行使其本於法律或契約所
    定之解除權，使契約自始歸於消滅之一方的意思表示而言；
    且契約除當事人約定保留之解除權外，以有民法第254 條至
    第256 條或其他法定之情形為限，有解除權人始得向他方當
    事人為解除之意思表示（參閱最高法院51年台上字第2829號
    、57年台上字第3211號判例）。是以契約當事人雖約定應履
    行之義務，且縱有違約情形，惟若未符民法第254 條至第25
    6 條或其他法定情形，亦未約定得因此解除契約，契約當事
    人自不得解除契約。
  (二)查上訴人甲○○主張丙○○等7 人就系爭土地之不當得利返
    還請求權及侵權行為損害賠償請求權均已罹於時效消滅，卻
    受領上訴人甲○○交付之賠償122 萬元，應屬不當得利部分
    ，因上訴人甲○○於給付時顯已可得而知得行使其抗辯權，
    而仍對上訴人丙○○等7 人為給付；或縱因上訴人甲○○確
    實不知時效已完成，事後亦不得請求返還；丙○○等7 人依
    系爭協議書約定受領系爭122 萬元，並無不當得利。又上訴
    人甲○○就其主張上訴人丙○○、丁○○對其有詐欺、恐嚇
    等侵權行為等事實，並未能舉證以實其說，不足採信，均已
    如前述，故上訴人甲○○主張依民法第179 條、第213 條、
    第184 條、第92條、第197 條之規定，請求上訴人丙○○、
    丁○○連帶給付122 萬元及法定遲延利息，自無足採。
  (三)次查系爭協議書固約定成立後，丙○○等7 人無條件放棄對
    上訴人甲○○及其關係人等之民事、刑事責任告訴等語。惟
    系爭協議書並未約定若有違反上開情事，上訴人甲○○得解
    除系爭協議書，或附有任何解除條件等情，有系爭協議書在
    卷可憑，足認系爭協議書並未約定解除權或解除條件，則上
    訴人甲○○自無從依系爭協議書行使解除權，或主張解除條
    件已成就。再查：系爭協議書係就系爭土地遭上訴人甲○○
    占用15年而約定賠償金額，回復原狀而為協議，因此，於系
    爭協議書第1 條即載明上訴人甲○○應給付122 萬元，雙方
    債權債務即勾消。第2 條約定上訴人甲○○應返還系爭土地
    之時間，其餘3 條則僅就代理、文件份數及增寫文字之效力
    予以載明。足認系爭協議書係在解決雙方成立協議前上訴人
    甲○○占用系爭土地之糾紛，並不及於系爭協議成立後，雙
    方之爭執。是上訴人甲○○主張系爭協議視為和解云云，亦
    不可採。又上訴人丙○○、丁○○於系爭協議成立後對上訴
    人所提侵占及詐欺告訴，尚難謂為系爭協議書所指「放棄刑
    事告訴」之範疇，亦如前述。至竊佔部分固為系爭協議書所
    指應於協議後不得再行告訴之範圍，惟依系爭協議書所示上
    開條文意旨以觀，不得再行告訴竊佔，並非系爭協議書約定
    丙○○等7 人之對待給付義務，而僅為附隨義務，則此與民
    法第254 條至第256 條或其他法定得解除契約之規定，顯非
    相當。是以上訴人甲○○亦不得以上訴人丙○○、丁○○告
    訴竊佔為由，主張有解除權。
  (四)又依系爭協議書所載，並未約定解除權或解除條件，亦如前
    述，又上訴人甲○○亦迄未能證明有何可歸責於上訴人丙○
    ○、丁○○之事由，致給付不能而得解除契約之情事，則上
    訴人甲○○主張依民法第258 條、第256 條、第99條第2 項
    、第736 條規定行使解除權，或主張解除條件已成就，而為
    解除系爭協意書之意思表示，亦無足採信。
  (五)綜上，上訴人甲○○依民法第179 條、第213 條、第184 條
    第1 項後段、第258 條、第256 條、第99條第2 項、第92條
    、第736 條、第197 條規定，請求上訴人丙○○、丁○○連
    帶給付122萬元及法定遲延利息，並無理由，不應准許。
十四、綜上所述，系爭租賃契約已於96年11月18日經出租人即丁○
    ○等3 人合法終止，上訴人甲○○、被上訴人庚○○、己○
    ○自96年11月18日起即屬無權占用系爭土地，從而上訴人丙
    ○○、丁○○依所有權人之物上請求權，請求被上訴人庚○
    ○將其搭建於系爭土地上如附圖所示編號90-A之鐵架鐵皮瓦
    （無牆）之建物拆除；上訴人甲○○將其搭建於系爭土地上
    如附圖所示編號90-B，90-C之鐵皮屋拆除，被上訴人庚○○
    、上訴人甲○○應將系爭土地上如附圖所示編號90-A、90-B
    土地返還；被上訴人己○○、上訴人甲○○應將系爭土地上
    如附圖所示編號90-C土地返還，及依系爭租約請求上訴人甲
    ○○自95年2 月16日起至96年11月17日止，按月給付租金8,
    000 元；另依不當得利之法律關係請求上訴人甲○○自96年
    11月18日起至返還系爭土地之日止，按月給付8,000 元之不
    當得利為有理由，應予准許。又上訴人甲○○以存證信函撤
    銷、解除系爭協議書並不合法。上訴人甲○○請求上訴人丙
    ○○、丁○○連帶給付122 萬元及法定遲延利息，即為無理
    由，不應准許。原審判命上訴人甲○○應自95年2 月16日起
    至96年1 月12日止，按月給付上訴人丙○○、丁○○5,334
    元，並就此部分依職權宣告假執行及免為假執行，且駁回上
    訴人甲○○之反訴及假執行之聲請，經核尚無不合，上訴人
    甲○○上訴意旨指摘原判決此部分不當，求予廢棄改判，為
    無理由，應予駁回。至於原審駁回上訴人丙○○、丁○○其
    餘請求部分【即前揭拆屋還地及前開租金之差額及不當得利
    （即上訴人甲○○應自95年2 月16日起至96年1 月12日止，
    按月再給付2,666 元及自96年1 月13日起至返還系爭土地上
    如附圖所示編號90-A、90-B、90-C土地之日止，按月給付8,
    000 元與上訴人丙○○、丁○○）】及該部分假執行之聲請
    ，尚有未當。上訴人丙○○、丁○○上訴意旨指摘原判決此
    部分不當，求予廢棄，即為有理由，應由本院將原判決此部
    分及訴訟費用之裁判均予廢棄，並改判如主文第2 項至第6
    項所示。
十五、本件事證已臻明確，兩造其餘攻擊防禦方法，核與判決之結
    果無影響，爰不一一論述。
十六、據上論結，本件上訴人丙○○、丁○○之上訴為有理由，上
    訴人甲○○之上訴為無理由，依民事訴訟法第463 條、第38
    5 條第1 項前段、第449 條第1 項、第450 條、第78條、第
    85條但書，判決如主文。
中    華    民    國    98    年    1     月    7     日
                              民事第三庭
                                  審判長法官   張國彬
                                  法      官   鄭月霞
                                  法      官   吳登輝
以上正本證明與原本無異。
如對本判決上訴，須於判決送達後20日內向本院提出上訴狀，其
未表明上訴理由者，應於上訴後20日內向本院提出上訴理由書（
均須按他造當事人之人數附繕本）。上訴時應提出委任律師或具
有律師資格之人之委任狀，並依附註條文規定辦理。
中    華    民    國    98    年    1     月    10    日
                                  書  記  官   張明賢
附註：
民事訴訟法第466條之1 ：
對於第二審判決上訴，上訴人應委任律師為訴訟代理人，但上訴
人或其法定代理人具有律師資格者，不在此限。
上訴人之配偶、三親等內之血親、二親等內之姻親，或上訴人為
法人、中央或地方機關時，其所屬專任人員具有律師資格並經法
院認為適當者，亦得為第三審訴訟代理人。第1 項但書及第2 項
情形，應於提起上訴或委任時釋明之。
                                             FQW


司法院資訊處製作；財團法人民間司法改革基金會備份。
